臺灣士林地方法院刑事裁定　　　　　　　100年度聲判字第4號
聲　請　人
即　告訴人　張鏡湖
代　理　人　朱子慶律師
被　　　告　穆閩珠
選任辯護人　易定芳律師
上列聲請人即告訴人因被告侵占等案件，不服臺灣高等法院檢察
署於民國99年12月15日99年度上聲議字第8988號駁回再議之處分
（原不起訴處分案號：臺灣士林地方法院檢察署99年度偵字第14
398 號），聲請交付審判，本院裁定如下：
    主  文
聲請駁回。
    理  由
一、按告訴人不服上級法院檢察署檢察長或檢察總長認再議為無
    理由而駁回之處分者，得於接受處分書後10日內委任律師提
    出理由狀，向該管第一審法院聲請交付審判；法院認交付審
    判之聲請不合法或無理由者，應駁回之，刑事訴訟法第258
    條之1 第1 項、第258 條之3 第2 項前段分別定有明文。聲
    請人即告訴人張鏡湖告訴被告穆閩珠侵占等案件，經臺灣士
    林地方法院檢察署檢察官於民國99年11月8 日以99年度偵字
    第14398 號不起訴處分（下稱原不起訴處分）後，聲請人不
    服聲請再議，經臺灣高等法院檢察署（下稱高檢署）檢察長
    於99年12月15日以99年度上聲議字第8988號處分書認再議之
    聲請為無理由而駁回，該處分書於99年12月20日對聲請人為
    送達，因未獲會晤本人，而對其受僱人為補充送達，有高檢
    署99年度上聲議字第8988號卷附原不起訴處分書、高檢署處
    分書、送達證書各1 份可稽，是本件聲請交付審判之10日期
    間，應自送達翌日即99年12月21日起算至99年12月30日屆滿
    ，聲請人於99年12月29日委任律師向本院聲請交付審判，有
    卷附刑事聲請交付審判狀所蓋本院收狀章可憑，本件聲請交
    付審判之程序尚無不合，合先敘明。
二、告訴及聲請交付審判意旨略以：被告穆閩珠係聲請人張鏡湖
    之配偶，意圖為自己不法所有，於98年9 月15日，在美國夏
    威夷銀行（BANK OF HAWAII）內（下稱夏威夷銀行），未經
    聲請人同意，擅自將聲請人與被告共同聯名設立之帳號0000
    000 號、564254號之二筆未到期之定期存款（下稱系爭定存
    ）辦理提前解約，致生違約金美金3,382.03元、美金6,901.
    18元，解約款扣除違約金後之淨額美金115 萬1,060.74元、
    美金234 萬8,560.63元，均遭被告侵占，被告並於同日將其
    中美金149 萬9,621.37元、美金200 萬元分別轉存至其個人
    設於夏威夷銀行之帳號0000-000000 號及0000-000000 號帳
    戶內，嗣又將上揭款項匯回臺灣供己花用，總計侵占金額為
    美金349 萬9,621.37元，聲請人於99年3 月間發現系爭定存
    遭被告解約侵占入己，因認被告涉有刑法第335 條第1 項之
    侵占罪嫌、同法第342 條第1 項之背信罪嫌。檢察官以上開
    犯行之行為地、結果地均為美國夏威夷，被告所涉罪嫌非刑
    法第5 條至第7 條之罪，依刑事訴訟法第252 條第8 款予以
    不起訴處分，經聲請再議亦遭高檢署駁回。惟查：被告於偵
    查中辯稱其於98年9 月間基於理財及匯率考量，才將系爭定
    存解約，解約後之款項存於被告個人在夏威夷銀行之帳戶，
    係為支付聲請人罹患中風之長子張海平之醫藥及生活費用等
    語，可徵被告解約系爭定存移往其個人帳戶，依其所辯僅係
    帳戶管理方式之改變，並非基於不法所有意圖而完成侵占犯
    行，嗣被告於98年9 月16日（交付審判聲請狀誤繕為「99年
    」9 月16日）將系爭定存解約款中之美金77萬元匯回被告設
    於臺北市永豐銀行忠孝分行之帳戶，並於98年9 月18日入帳
    ，經聲請人為假扣押，發現被告將此筆美金77萬元移轉隱匿
    不知去向，而未能扣押，此時方足認定被告已變更持有之意
    思而為不法所有之意思，是就美金77萬元部分，被告之犯罪
    時間及行為地應係該款項於98年9 月18日存入被告設於臺北
    市永豐銀行忠孝分行帳戶之時、或被告再從永豐銀行忠孝分
    行移轉該款項隱匿不知去向之時，是本案被告侵占之犯罪地
    在臺灣，我國法院應有審判權，原不起訴處分疏未調查；被
    告係受聲請人委任處理上開美國夏威夷銀行帳戶事務之人，
    被告擅將系爭定存解約款中之美金77萬元匯回臺灣後未供作
    合於家用之用途，顯係意圖自己或第三人不法利益，並損害
    聲請人之利益，而違背其任務，檢察官就被告涉犯背信卻未
    為任何偵查，顯屬偵查不完備，原不起訴處分、駁回再議處
    分顯有疏誤，爰依法聲請交付審判云云。
三、按刑事訴訟法第258 條之1 規定，告訴人得向法院聲請交付
    審判，揆其立法意旨，係法律對於「檢察官不起訴裁量權」
    制衡之一種外部監督機制，法院之職責僅在就檢察官所為不
    起訴之處分是否正確加以審查，藉以防止檢察機關濫權。是
    刑事訴訟法第258 條之3 第4 項規定：「法院為交付審判之
    裁定時，視為案件已提起公訴。」，則交付審判之裁定自以
    訴訟條件俱已具備，別無應為不起訴處分之情形存在為前提
    。依此立法精神，同法第258 條之3 第3 項規定法院審查聲
    請交付審判案件時「得為必要之調查」，其調查證據之範圍
    ，自應以偵查中曾顯現之證據為限；而同法第260 條對於不
    起訴處分已確定或緩起訴處分期滿未經撤銷者得再行起訴之
    規定，其立法理由說明該條所謂不起訴處分已確定者，包括
    「聲請法院交付審判復經駁回者」之情形在內，是前述「得
    為必要之調查」，其調查證據範圍，更應以偵查中曾顯現之
    證據為限，不得就告訴人新提出之證據再為調查，亦不得蒐
    集偵查卷以外之證據，否則，將與刑事訴訟法第260 條之再
    行起訴規定，混淆不清，亦將使法院兼任檢察官而有回復「
    糾問制度」之虞；且法院裁定交付審判，即如同檢察官提起
    公訴使案件進入審判程序，是法院裁定交付審判之前提，必
    須偵查卷內所存證據已符合刑事訴訟法第251 條第1 項規定
    「足認被告有犯罪嫌疑」檢察官應提起公訴之情形，亦即該
    案件已經跨越起訴門檻，否則，縱或法院對於檢察官所認定
    之基礎事實有不同判斷，但如該案件仍須另行蒐證偵查始能
    判斷應否交付審判者，因交付審判審查制度並無如同再議救
    濟制度得為發回原檢察官續行偵查之設計，法院仍應依同法
    第258 條之3 第2 項前段規定，以聲請無理由裁定駁回。
四、次按行為之處罰，以行為時之法律有明文者為限，為刑法第
    1 條所明定。如非屬刑法或特別刑事法令所規定處罰之行為
    ，則屬實體上判決之範疇。我國刑法第7 條前段規定：本法
    於中華民國人民在中華民國領域外犯前2 條以外之罪，而其
    最輕本刑為3 年以上有期徒刑者適用之。依其反面解釋，我
    國人民在我國領域外犯同法第5 條、第6 條以外之罪，而其
    最輕本刑非為3 年以上有期徒刑者，則屬不罰，如經起訴，
    應為無罪之判決（最高法院97年度臺非字第121 號、81年度
    臺上字第1413號判決意旨參照）。又侵占罪為即成犯，於持
    有人將持有他人之物變易為所有之意思時，即行成立，故於
    持有人實施侵占行為時便同時發生侵占之結果，犯罪結果地
    應與行為地相同；為他人處理事務之人所為之侵占，為特殊
    之背信行為，故侵占罪成立時，雖其行為合於背信罪之構成
    要件，亦僅論以侵占罪，而不應論以背信罪（最高法院67年
    度臺上字第2662號判例、27年滬上字第72號判例意旨參照）
    。經查：
  (一)聲請人先後於86年6 月6 日、86年7 月23日、93年4 月1 日
    在夏威夷銀行開立帳號0000-000000 號支票存款帳戶、0000
    -000000 號活期存款帳戶及0000000 號、564254號定期存款
    帳戶（即系爭定存帳戶），其中系爭定存帳戶係聲請人與被
    告聯名共有之帳戶，僅憑被告之簽名可辦理存款期限之延展
    、解約；被告於98年9 月15日單獨前往美國夏威夷銀行辦理
    系爭定存解約，並於同日將解約款中之美金149 萬9,621.37
    元、美金200 萬元分別轉存至被告個人設於夏威夷銀行之帳
    號0000-000000 號及0000-000000 號帳戶內，被告於98年9
    月16日又將上開款項中之美金77萬元轉出，於98年9 月18日
    匯入其設於永豐銀行忠孝分行帳號000-000-0000000-0 號帳
    戶內之事實，經被告供述在卷（99年度他字第1786號卷，下
    稱他1786號卷，第36、80、84、85頁），並有夏威夷銀行99
    年3 月15日英文信函、系爭定存之英文存單、系爭定存展期
    文件、被告於98年9 月15日辦理系爭定存解約及提領解約款
    之文件、被告於98年9 月15日將系爭定存解約款存入其個人
    設於夏威夷銀行帳戶之單據、夏威夷銀行98年9 月30日英文
    信函、被告上開永豐銀行忠孝分行帳戶存摺、永豐銀行忠孝
    分行99年10月28日函附上開帳戶歷史往來明細查詢一覽表附
    卷可稽（他1786號卷第24、25頁、第51至55頁、第62至64頁
    、第92、93、109-1 、147 、151 頁），此部分事實，固堪
    認定。
  (二)次查，聲請人於偵查中證稱：被告於98年9 月間到夏威夷銀
    行，未經伊同意將系爭定存之二筆未到期定期存款，簽署提
    前解約文件，並將解約所得於支付違約金後，全數侵占，獲
    有不法利益共美金340 餘萬元等語（他1786號卷第34頁），
    聲請人委任之告訴代理人則稱：聲請人年事已高，委任被告
    辦理帳戶手續，被告違背任務解約，造成聲請人損失二筆違
    約金，系爭定存解約之違約金應屬背信等語（他1786號卷第
    35頁），可徵本件依聲請人指述，係指被告於98年9 月間將
    系爭定存提前解約、解約後被告提領款項存入其個人設於夏
    威夷銀行之其他帳戶之行為，涉犯侵占、背信罪嫌，而被告
    該等行為之行為地及聲請人發生損害結果地（損失系爭定存
    解約款、支付違約金）均在美國夏威夷，有上開事證可稽，
    又被告為中華民國人民，其被訴上揭侵占、背信罪嫌，並非
    刑法第5 條、第6 條之罪，亦非刑法第7 條所定最輕本刑為
    3 年以上有期徒刑之罪，揆諸首揭規定，上開行為不適用我
    國刑法，應屬不罰。又侵占罪為即成犯，依聲請人指述被告
    涉犯侵占罪嫌之情節，被告提領系爭定存解約款並存入其設
    於夏威夷銀行之個人帳戶，該帳戶非經被告授權或簽名，他
    人不得擅自提領或支用，則斯時系爭定存之解約款已置入被
    告實力支配下，聲請人之損害結果亦在斯時發生，侵占犯罪
    已完成，其行為地及損害結果地均在美國夏威夷，並非本國
    ，聲請人雖指稱被告嗣將系爭定存解約款中之美金77萬元匯
    回臺灣永豐銀行忠孝分行帳戶、將此美金77萬元隱匿不知去
    向，亦屬侵占行為云云，惟聲請人指稱之侵占犯行，於被告
    提領系爭定存解約款並存入其個人帳戶時，行為即已完成，
    並同時發生聲請人受損之結果，被告嗣將其個人帳戶內之美
    金77萬元匯回臺灣，係其事後處分所得款項之行為，並非聲
    請人指稱之侵占行為之一部分或結果之發生地，此部分行為
    係屬不罰。是聲請交付審判意旨認被告上開處分美金77萬元
    之行為，亦屬侵占、背信，此部分犯罪行為地、損害發生結
    果地在我國領域內，應予處罰，據以指摘原不起訴處分違誤
    ，尚難認有據。
  (三)聲請交付審判意旨另以被告將美金77萬元匯回臺灣後未供作
    合於家用之用途，而違背任務，涉犯背信，原不起訴處分未
    就背信之告訴有所偵查及處分，顯屬偵查不完備云云。惟依
    聲請人指稱，被告受聲請人委任共同管理系爭定存，始將被
    告列為聯名帳戶之一，被告係受聲請人委任處理事務之人云
    云（本院卷第5 頁），足見依聲請人之指述，被告係為聲請
    人處理事務之人，則被告所為之侵占，為特殊之背信行為，
    僅論以侵占罪，而不應論以背信罪，揆諸前揭最高法院判決
    意旨甚明；進者，本件聲請人所指之侵占、背信罪嫌，均不
    適用我國刑法，被告將美金77萬元匯回臺灣，係屬事後處分
    所得款項之行為，並非犯罪行為本身，應屬不罰，業如前述
    ，原不起訴處分並已敘明此部分意旨，聲請人稱原偵查程序
    未盡完備云云，要無足採。
五、綜上所述，原不起訴處分就聲請人上開指述業予斟酌，並就
    卷內證據詳為調查後，認聲請人指述之被告罪嫌係屬不罰，
    依刑事訴訟法第252 條第8 款為不起訴之處分，經高檢署檢
    察長為駁回再議聲請之處分，核其證據取捨、事實認定之理
    由，均無違背經驗法則、論理法則及證據法則之情事，本院
    因認本件並無任何得據以交付審判之事由存在，聲請人聲請
    交付審判顯無理由，應予駁回。
據上論斷，應依刑事訴訟法第258 條之3 第2 項前段，裁定如主
文。
中    華    民    國  100     年    2     月    16    日
                  刑事第七庭審判長法  官  杜惠錦
                                  法  官  梁哲瑋
                                  法  官  陳美彤
以上正本證明與原本無異。
本件不得抗告。
                                  書記官  吳旻玲
中    華    民    國  100     年    2     月    16    日